臺灣高等法院臺中分院民事判決
110年度上字第230號
上  訴  人  廖駕南  
訴訟代理人  林松虎律師                    
被上訴人    廖述坤  

            廖述乾  

            廖述忻  
            廖述源  



            廖東權  
            廖述昇  
            廖顯泊  

            廖顯紳  

共      同
訴訟代理人  陳建勛律師
上列當事人間確認派下權不存在事件，上訴人對於中華民國110
年3月9日臺灣臺中地方法院108年度訴字第3093號第一審判決提
起上訴，本院於111年6月28日言詞辯論終結，判決如下：
    主  文
上訴駁回。
第二審訴訟費用由上訴人負擔。
    事實及理由
壹、上訴人主張：
一、祭祀公業廖○○（下稱系爭公業）之享祀人為上訴人之第10世
    祖先廖○○，係由上訴人之第13世祖先廖○○於清朝道光5年（
    西元1825年）所設立，上訴人為系爭公業之派下員。而被上
    訴人丙○○、戊○○、乙○○、己○○（下稱丙○○等4人）之祖父廖○
    ，依系爭公業前管理人己○○於民國98年9月3日向臺中市西屯
    區公所（下稱西屯區公所）提出之以廖○名義於昭和元年向
    西屯庄長提出之系統證明願（下稱系統證明願）記載，廖○
    及其父親廖○○（即廖○○）之本姓為「張」，並非姓「廖」。
    且依系統證明願所載，廖○○於清朝同治6年（西元1867年）1
    1月3日死亡，而廖○係於日據時期之明治6年（1873年）6月1
    0日出生，則廖○是在廖○○死亡6年後才出生，並非廖○○所生
    之子。廖○並非系爭公業設立人之男系子孫，即未具有系爭
    公業之派下員資格，而丙○○等4人既為廖○之子孫，自不具系
    爭公業之派下員資格。
二、被上訴人甲○○、丁○○、辛○○、壬○○（下稱甲○○等4人）之共
    同祖先為廖○○，依日據時期戶籍謄本所載，廖○○之父親為「
    廖○○」。惟系統證明願之派下系統表記載廖○○之父為廖○○，
    系爭公業之派下員廖○○之父親係「廖○○」，而非「廖○○」，
    甲○○等4人不能證明廖○○與廖○○係同一人，則甲○○等4人之共
    同祖先廖○○既非系爭公業設立人之男系子孫，即未具有系爭
    公業之派下員資格，而甲○○等4人既為廖○○之子孫，自不具
    系爭公業之派下員資格。
三、被上訴人均不能證明其等為系爭公業之派下員，爰依民事訴
    訟法247條第1項規定，提起本件訴訟。並聲明：確認丙○○等
    4人、甲○○等4人在系爭公業派下權不存在。
貳、被上訴人抗辯：
一、系爭公業派下員之祖先本有「廖姓」、「張姓」，歷代祖先
    牌位亦載為「張廖歷代始祖」，各房祖先均記載「張公」，
    與文獻記載「死張」（指死後回本姓張）「活廖」（指在世
    時姓廖）相符，廖○○為系爭公業設立人之男系子孫，具有系
    爭公業派下權，廖○既為廖○○之男系子孫，依法具系爭公業
    之派下員資格，至於系統證明願雖記載廖○○死亡日期
　　為清朝同治6年11月3日，早於依日據時期戶籍資料所載之廖
    ○出生於明治6年（1873年）6月10日，但系統證明願所載廖○
    ○死亡日期，並無戶籍資料可互為佐證；且系爭證明願所載
    之「廖○○」死亡日期載為清朝同治11年（西元1872年）12月
    4日，而該人之日據時期戶籍資料則載為明治41年（西元190
    8年）7月25日死亡，可見系統證明願並非全然正確，不能逕
    以該系統證明願而推論廖○是於廖○○死亡後6年才出生。
二、甲○○等4人之共同祖先為廖○○，依廖○○之日據時期戶籍謄本
    所載父欄為「廖○○」，而依廖○○之兄「廖○○」在日據時期戶
    籍謄本之父欄則載為「廖○○」，然該日據時期之戶籍資料是
    否於抄寫時誤載，抑或是偏名之故，已無從查考，且廖○○曾
    任系爭公業管理人，並於35年間辦理土地總登記時，由廖○○
    申報系爭公業土地登記，故不影響廖○○為系爭公業設立人之
    男系子孫，具有系爭公業派下權之事實。再者，甲○○、丁○○
    ，及辛○○、壬○○之被繼承人廖○○曾對上訴人、及訴外人祭祀
    公業廖○○分別提出請求分配款訴訟，而祭祀公業廖○○之享祀
    人為第13世之○○公，祭祀公業廖○○之派下員亦具有系爭公業
    派下員身分，該等訴訟亦均認定被上訴人為系爭公業之派下
    員，上訴人為輔助祭祀公業廖○○之參加人，應受上開訴訟結
    果之拘束，不得為相反之主張。
參、原審駁回上訴人之請求。上訴人不服，提出上訴。兩造於本
    院聲明：
一、上訴人上訴聲明：
　㈠原判決廢棄。
　㈡確認丙○○等4人、甲○○等4人在系爭公業派下權不存在。
二、被上訴人答辯聲明：上訴駁回。
肆、兩造不爭執事項（本院卷一第172-174頁）：
一、系爭公業、祭祀公業廖○○之派下員均為相同。系爭公業之享
    祀人為廖○○，為第10世先祖；祭祀公業廖○○之享祀人為廖○○
    ，為第13世先祖。
二、系爭公業歷年來向西屯區公所申請准予備查之派下系統表均
    列有丙○○等4人、甲○○、丁○○及廖○○（於106年5月24日死亡
    ，其繼承人為辛○○、壬○○）為派下員。
三、系爭公業歷年來向西屯區公所申請准予備查之派下系統表均
    將「廖○」列為第二房派下，且為丙○○等4人之祖父。
四、系爭公業歷年來向西屯區公所申請准予備查派下系統表均將
    「廖○○」列為第三房派下，且為辛○○、壬○○之被繼承人廖○○
    及甲○○、丁○○之祖父。
五、臺灣臺中地方法院（下稱臺中地院）108年度訴字第1345號
    確認派下權不存在事件之兩造【即庚○○、廖○○等2人與訴外
    人祭祀公業廖○○（法定代理人為己○○）】不爭執事項㈠「訴
    外人丙○○、戊○○、廖○○、己○○、甲○○、廖○○（繼承人：辛○○
    、壬○○）、丁○○等均為祭祀公業廖○○之派下員」（見原審卷
    一第473-475頁）。
六、下列案件均係系爭公業、祭祀公業廖○○與派下員間之「給付
    分配款」訴訟事件，歷經臺中地院、本院及最高法院裁判確
    定；歷審法院均判決系爭公業及祭祀公業廖○○應給付被上訴
    人依歸取得之派下房份金：
  ㈠臺中地院98年度重訴字第500號民事判決、本院100年度重上
    字第46號民事判決及最高法院101年度台上字第193號民事裁
    定【兩造為丙○○、戊○○、乙○○、甲○○、丁○○、廖○○等6人與
    祭祀公業廖○○（法定代理人為己○○）；參加人為廖○○】。
  ㈡臺中地院100年度重訴字第13號、本院104年度重上字第210號
    民事判決、最高法院106年度台上字第501號民事裁定【兩造
    為丙○○、戊○○、乙○○、己○○等4人與祭祀公業廖○○（法定代
    理人廖○○）；參加人為庚○○】。
  ㈢臺中地院100年度重訴字第12號、本院101年度重上字第9號、
    最高法院106年度台上字第412號民事裁定【兩造為甲○○、廖
    ○○、丁○○等3人與祭祀公業廖○○（法定代理前為廖○○、後為
    廖○○）；參加人為庚○○】。
  ㈣臺中地院100年度重訴字第114號、本院100年度重上字第183
    號、最高法院106年度台上字第153號及本院106年度重上更㈠
    字第18號民事判決、最高法院107年度台上字第1443號民事
    裁定【兩造為甲○○、丁○○、辛○○、壬○○（被繼承人為廖○○）
    等4人與祭祀公業廖○○（法定代理人前為廖○○、後為廖○○）
    ；參加人為庚○○】。
  ㈤臺中地院100年度重訴字第115號、本院100年度重上字第153
    號民事判決、最高法院103年度台上字第837號民事裁定【兩
    造為丙○○、戊○○、乙○○、己○○等4人與祭祀公業廖○○（法定
    代理人前為廖○○、後為廖○○）；輔佐人為庚○○】。
伍、本院之判斷：
一、按祭祀公業係以祭祀祖先為目的而由享祀者之子孫，或由設
    立人之子孫所組成並設置獨立財產之親族團體。所謂派下員
    或派下權，前者為祭祀公業家族團體成員之資格，後者為派
    下權利義務之比例及分額，其概念尚有區別。而派下權之分
    量（即房份）之多寡，除於祭祀公業解散或分割時據以計算
    各房應得之額外，於祭祀公業存續時，亦常據以作為給付其
    財產或盈餘分配款之計算標準。又當事人主張有利於己之事
    實者，就其事實有舉證之責任。但法律別有規定，或依其情
    形顯失公平者，不在此限，民事訴訟法第277條定有明文，
    臺灣地區之祭祀公業有於前清設立者，有於日據時期設立者
    ，年代咸亙久遠，人物全非，親族戶籍資料每難查考，當事
    人爭訟時倘又缺乏原始規約及其他確切書據足資憑信，輒致
    祭祀公業之設立方式乃至設立人及其派下究何即有未明，於
    派下身分之舉證當屬不易，如嚴守該條本文所定之原則，難
    免產生不公平之結果。故上揭法條前段所定一般舉證之原則
    ，要非全可適用於祭祀公業之訴訟中。法院於個案中，自應
    斟酌同法條但書之規定予以調整修正，並審酌兩造所各自提
    出之人證、物證等資料，綜合全辯論意旨而為認定，最高法
    院96年度台上字第921號民事裁判意旨參照。
二、上訴人主張丙○○等4人之祖先廖○非系爭公業之派下員云云，
    丙○○等4人則以前詞置辯。經查：
  ㈠系爭公業及祭祀公業廖○○為相同派下員之祭祀公業，廖○○公
    為第10世先祖，廖○○公為第13世先祖，為兩造所不爭執（見
    不爭執事項一），而享祀人廖○○生有10子，即○○（○○）、○○
    、○○、○○、○○、○○、○○、○○、○○及○○（○○）等10人（上10人
    均為第14世），該10人並共同設立祭祀公業廖○○，而並稱為
    10大房，其中○○公（即第2大房）生有3子即○○、○○及○○公等
    3人（第15世）；第15世之○○公生有1子○○（第16世）；第16
    世之○○公生有2子，即○○、○○等（第17世）；第17世之○○生
    有3子，即○○、○○、○○公等（第18世），其中○○公有1子即丙
    ○○；○○公有2子即戊○○、乙○○；○○公則有1子即己○○等事實，
    有卷附系爭公業於88年9月7日向西屯區公所陳報該公業派下
    全員系統表（原審卷一第27至37頁）可憑。
　㈡再者，上訴人並不爭執丙○○、戊○○、乙○○、甲○○、丁○○、廖○
    ○等6人對系爭公業提起給付分配款之訴（即臺中地院98年度
    重訴字第500號，下稱500號訴訟），而系爭公業當時之法定
    代理人為己○○，己○○亦以系爭公業之法定代理人身分委任律
    師及應訴等事實（見兩造不爭執事項第六項第㈠點所載），
    且有上開500號訴訟歷審判決可佐（原審卷一第153-223頁）
    。
　㈢復依上訴人輔助祭祀公業廖○○而參加臺中地院100年度重訴字
    第13號訴訟（歷審案號：本院104年度重上字第210號民事判
    決、最高法院106年度台上字第501號民事裁定，下稱甲案）
    ，祭祀公業廖○○於甲案審理時自認「第2大房○○公生有3子，
    即○○、○○及○○公等，其中○○公生有1子廖○○（第16世），亦
    為上訴人所參加之甲案第二審訴訟判決所採認（原審卷一第
    276-277頁）。而上訴人不爭執廖○○有1子即丙○○；廖○○有2
    子即戊○○、乙○○；廖○○有1子即己○○等事實；佐以祭祀公業
    廖○○於102年9月間向西屯區所提出之派下全員系統表亦記載
    廖○為丙○○等4人之祖父，廖○之父為廖○○，廖○○為祭祀公業
    廖○○第2大房派下子孫，有該派下全員系統表可佐（見甲案
    第二審卷二第100、101頁，影印附於本院卷二第117-123頁
    ）。堪認廖○○、廖○為祭祀公業廖○○之派下員。
　㈣上訴人既自認系爭公業與祭祀公業廖○○有相同之派下員，而
    廖○○、廖○為祭祀公業廖○○之派下員，已如前述，則丙○○等4
    人主張廖○○、廖○為系爭公業之派下員，且其等為廖○○、廖○
    之男系子孫，因繼承而為系爭公業之派下員，核屬有據。
  ㈤上訴人雖主張廖○與其父廖○○原姓張，直至明治45年（即民國
    1年，西元1912年）始改姓「廖」，廖○、廖○○均非系爭公業
    派下子孫云云。惟查：
　⒈依上訴人提出廖○○全戶之日據時期戶籍資料（原審卷一第69-
    75頁，下稱甲戶籍），該全戶戶籍資料之同居人有「廖○」
    ，而該廖○戶籍資料「氏名欄」為「張○○」、「父欄」載為
    「張、廖○○」（另見本院限制閱覽卷第109頁）、母欄載為
    「吳○○、「生年月日」欄為「明治六年六月拾壹日」（即西
    元1873年），事由欄有記載：「車籠埔百七十二番地張再傳
    同居人明治43年3月13日同居人入戶。明治45年3月22日張姓
    、廖姓變更（即明治45年始改姓『廖』）」等情（原審卷一第
    75頁；本院限制閱覽卷第109頁）。另依上訴人提出廖○日據
    時期之戶籍資料（原審卷一第77頁，下稱乙戶籍），該戶籍
    資料所示之戶主姓名為「廖○」、係於明治45年5月28日分戶
    ，父欄為「廖○○」、母欄為「廖吳○○」，惟事由欄則無記載
    如甲戶籍資料之廖○姓氏變更情事。再依本院向臺中○○○○○○○
    ○○（下稱西屯戶政事務所）調取張○之明治35年12月30日分
    家之日據時期戶籍資料（下稱丙戶籍，本院限制閱覽卷第10
    3頁），該戶籍資料所示之戶主姓名為「張○」、係於明治35
    年12月30日分家，父欄為「張○○」、母欄為「吳○○」，事由
    欄亦無記載如甲戶籍資料之廖○姓氏變更情事。
　⒉依上開甲、乙、丙戶籍之「廖○」之氏名記載，雖有不同，惟
    依廖○之戶籍登載「張」、「張廖」變更為「廖」、父欄載
    為「張」、「張廖」變更為「廖」、母欄姓氏增加夫姓「廖
    」等歷程，及丙戶籍資料所載之35年12月30日分家、乙戶籍
    資料所載之明治45年5月28日分戶，依序早於、晚於甲戶籍
    資料所載之「明治45年3月22日張姓、廖姓變更」，與廖○之
    戶籍登載「張」、「張廖」變更為「廖」之歷程相符合，足
    認廖○於日據時期戶籍登載之姓氏應有變更，惟究其原因為
    何，因年代久遠，而難查考，然參以上訴人無爭執之「張廖
    ○○」之典故（原審卷一第301頁）及被上訴人提出之「堂上
    張廖歷代始祖考批神位」（原審卷一第305頁），該祖先牌
    位之享祀者載為「十世顯祖考相乾張三大公」、「十一世顯
    祖考可尊張二公」、「十三世顯祖考○○張大公」，暨其餘之
    第十二、十四世祖之名諱於牌位上之姓氏均載為「張」，而
    非「廖」，則丙○○等4人主張系爭公業之派下員有「張廖同
    源」、「死張活廖」之風俗，即非無據。
　⒊再者，上訴人於本院100年度重上字第153號給付分配款事件
    中提出甲戶籍資料，並主張「堂叔父廖○（14世2房○○─有湖
    系……」等語，有丙○○等4人提出甲案第二審判決可佐（即本
    院104年度重上字第210號民事判決，原審卷一第278頁）；
    暨上訴人另於108年間以系爭公業（法定代理人為己○○）為
    被告，訴請確認「第14世第四房廖○○（西元1826年死亡）->
    入嗣○○（西元1859年死亡）及第14世第五房廖○○（西元1838
    年死亡）->入嗣修（西元1858年出生，16世，○○不符）之繼
    嗣派下權不存在」事件，經臺中地院以108年度訴字第1345
    號受理在案，該案之兩造（即本件之上訴人、系爭公業）對
    於「訴外人丙○○、戊○○、乙○○、己○○為系爭公業之派下員」
    之事實，並無爭執一節，為上訴人所不爭執（見前揭兩造不
    爭執事項第五項所載），並有被上訴人提出之該案第一審判
    決可佐（原審卷一第475頁），可見上訴人在該事件並未否
    認丙○○等4人為系爭公業之派下員。
　⒋參以，上訴人輔助祭祀公業廖○○而參加之甲案訴訟，祭祀公
    業廖○○、上訴人於該訴訟以上開同一事由（由張姓改廖姓）
    主張廖○非祭祀公業廖○○之派下子孫一節，經該訴訟第二審
    判決認定此部分主張並不可採，有丙○○等4人提出之甲案第
    二審判決為證（見原審卷一第277-278頁）。而上訴人既自
    認系爭公業及祭祀公業廖○○有相同派下員之事實，則上訴人
    以同一事由，再於本件訴訟主張丙○○等4人非系爭公業之派
    下子孫云云，亦屬無據。
　㈥上訴人另主張依系爭公業提出之系統證明願（原審卷一第59-
    67頁），記載廖○父親廖○○（即廖○○）之死亡日為清朝同治6
    年（西元1867年）11月3日，而廖○是明治6年（即西元1873
    年）6月11日生，則廖○在廖○○死亡後6年才出生，廖○並非廖
    ○○所生之子；又依毛筆手抄派下系統表（原審卷一第53-55
    頁，下稱手抄派下系統表），亦未記載廖○為祭祀公業廖○○
    之派下員，故廖○非系爭公業之派下員云云。惟查：
　⒈廖○之父親確為廖○○，有廖○之戶籍資料可佐（原審卷一第77
    頁），而依系統證明願所載，雖有廖○○以次廖○○等10大房以
    下派下子孫之死亡日期資料，其中「廖○○」部分形式上記載
    死亡日期為同治6年（即西元1867年）11月3日（原審卷一第
    65頁），惟參以系統證明願記載「廖○○、同治11年12月4日
    死亡」，並註明「西元年1871」（原審卷一第65頁），惟清
    朝同治11年相當於西元1872年，且依廖○○日據時期戶籍資料
    顯示該人係於明治41年（西元1908年）7月25日死亡，有廖○
    ○日據時期戶籍資料為憑（原審卷一第73頁），可見系統證
    明願所載祭祀公業廖○○派下子孫之死亡日期，並非全然正確
    而無誤載或錯誤。因此尚須輔以其他事證，方可確信系統證
    明願所載「廖○○」死亡日期為同治6年11月3日之真實性，而
    不能逕以系統證明願形式上所載之「廖○○」死亡日期而推認
    廖○之父親廖○○（即廖○○）亡於同治6年11月3日。
　⒉依西屯戶政事務所函覆之廖○日據時期戶籍謄本顯示：張○母
    親為「吳○○」，「生年月日欄」載為「嘉永3年8月16日」，
    「續柄細別榮稱職業」欄載為「張○○之后妻」，事由欄載：
    「明治15年8月6日結婚入戶，明治39年12月29日死亡」（本
    院卷一第220頁）；而吳○○與張○○生有二子，長子張○○（生
    於明治2年2月12日）、次子廖○（生於明治6年6月11日）等
    節，有該戶政事務所函覆資料可佐（本院卷一第217、220頁
    ）。又「后妻」係指妾之升正，有丙○○等4人提出之日治時
    期戶籍謄本稱謂用語可佐（本院卷一第357頁），則依吳○○
    與張○○生有二子之生年月日，係發生於依其戶籍登載明治15
    年（西元1882年）8月6日結婚入戶之前，且依上開日據時期
    戶籍謄本資料，吳○○係於明治15年8月6日結婚入戶，並為張
    ○○之后妻，足以推認張○○（即廖○○）於明治15年8月6日仍在
    世，上訴人舉出系統證明願為證，並主張廖○○於同治6年（
    即西元1867年）11月3日亡故一節，即難採信。
  ⒊至於上訴人舉出手抄派下系統表為證部分，其中關於祭祀公
    業廖○○第2大房部分，雖記載「○○—○○—○○—○○、○○」，而未列
    載「廖○」，惟依祭祀公業廖○○歷次提出申報之派下全員系
    統表均載明廖○○生有2子，長男「○○」，次男為「○」（見本
    院104年度重上字第210號卷二第23頁至101頁），而非手抄
    派下系統表所載之「○○」、「○○」，故手抄派下系統表關於
    「○○—○○—○○—○○、○○」部分之記載，是否正確，非無疑義；
    況且，上訴人輔助祭祀公業廖○○而參加之甲案訴訟，祭祀公
    業廖○○、上訴人於該訴訟以上開同一證據（即手抄派下系統
    表）主張廖○非祭祀公業廖○○之派下子孫一節，經該訴訟第
    二審判決認定此部分主張並不可採，有丙○○等4人提出之甲
    案第二審判決為證（見原審卷一第279頁）。而上訴人既自
    認系爭公業及祭祀公業廖○○有相同派下員之事實，則上訴人
    以同一證據，再於本件訴訟主張丙○○等4人非系爭公業之派
    下子孫云云，亦屬無據。
  ⒋綜上，上訴人舉出之系統證明願、手抄派下系統表等件，主
    張廖○非屬廖○○之子，未具系爭公業派下員資格云云，尚無
    足採。
　㈦從而，丙○○等4人祖先廖○、廖○○既為系爭公業之派下員，丙○
    ○等4人主張因繼承關係而取得系爭公業之派下權，即屬有據
    。
三、上訴人主張甲○○等4人之祖先廖○○非系爭公業之派下員云云
    ，甲○○等4人則以前詞置辯。經查：
  ㈠祭祀公業廖○○之派下10大房，已如前述，其中第14世之○○（
    即第3大房）生有3子，即○○、○○、○○等（第15世）；第15世
    之○○公生有2子○○、○（第16世）；且第16世之○○公生有3子
    ，即○○、○○、○○等（第17世）；第17世之○○公生有2子，即○
    ○、○○等（第18世），其中第18世之○○公有1子即甲○○；○○公
    有2子即丁○○及辛○○、壬○○之被繼承人廖○○等事實，有系爭
    公業於88年9月7日向西屯區公所陳報之該公業派下全員系統
    表可憑（原審卷一第27至37頁）。
　㈡再者，甲○○等4人主張廖○○曾任系爭公業管理人之事實，有土
    地登記謄本可佐（原審卷二第101-103頁），上訴人不爭執
    上開土地登記簿登載之事實（本院卷二第100頁第31行），
    足認甲○○等4人此部分主張，堪予採認。
　㈢復依上訴人輔助祭祀公業廖○○而參加本院100年度重上字第18
    3號訴訟（歷審案號：臺中地院100年度重訴字第114號、本
    院100年度重上字第183號、最高法院106年度台上字第153號
    、本院106年度重上更一字第18號、最高法院107年度台上字
    第1443號，下稱乙案），祭祀公業廖○○於乙案第一、二審審
    理時自認廖○○為系爭公業派下員之事實，嗣於乙案更一審時
    雖主張撤銷自認，並提出與上開上訴人主張之相同4項文件
    為證（見原審卷一第343-344頁之乙案更一審判決書），但
    經乙案之更一審法院審理後認為祭祀公業廖○○上開所為自認
    與事實相符，祭祀公業廖○○不得再為相反之主張，並認甲○○
    、丁○○，及辛○○、壬○○之被繼承人廖○○，均為祭祀公業廖○○
    派下廖○○之孫，暨訴外人廖○○為祭祀公業廖○○第4房之派下
    ，而廖○○於日據時期昭和15年1月7日與廖○○簽訂「公業持分
    賣渡證書」，購買廖○○對祭祀公業廖○○之第4房派下權利（
    房份），廖○○購得之派下權利應由甲○○、丁○○，及廖○○繼承
    等情，有乙案之本院更一審判決、最高法院107年度台上字
    第1443號民事裁定可佐（原審卷一第341-373頁）。佐以祭
    祀公業廖○○於102年9月間向西屯區公所提出之派下全員系統
    表，其上亦記載廖○○為甲○○、丁○○及辛○○、壬○○之被繼承人
    廖○○之祖父，廖○○之父為廖○○，廖○○為祭祀公業廖○○第3大
    房派下子孫等情，有該派下全員系統表可憑（見甲案第二審
    卷二第100頁-100頁背面，影印附於本院卷二第120-121頁）
    。堪認廖○○、廖○○為祭祀公業廖○○之派下員。
　㈣上訴人雖舉出「系統證明願」（原審卷一第59-67頁）、「手
    抄派下系統表」（原審卷一第53-55頁）、「清武、元子公
    本派」（即廖氏大宗譜之節錄影本，原審卷一第481-483頁
    ）、及「萬世所宗記事本影本節本」（本院卷二第125-141
    頁，與上開3項文件合稱4項文件）內領取房分金者，均載為
    「廖○○」，並非「廖○○」；及另提出甲戶籍內所載「廖○○」
    父欄為「廖○○」，而非「廖○○」（見原審卷一第71頁）等為
    證，而主張系爭公業之派下員為「廖○○」，甲○○等4人之先
    祖「廖○○」與「廖○○」並非同一人，故甲○○等4人非系爭公
    業之派下員等語（本院卷一第65頁第1行至第16行）。惟查
    ：
　⒈上開4項文件及甲戶籍資料形式上雖載有「廖○○」，而與日據
    時期之廖○○戶籍謄本之父欄所載「廖○○」，名字雖有所不同
    ，惟依甲戶籍內廖○○之父欄載為「廖○○」，母欄載為「氏名
    不詳」，出生別載為「長男」，對照西屯戶政事務所函覆本
    院之其他廖○○日據時期戶籍謄本則載為「次男」或「二男」
    ，母欄載為「陳○○」或「廖陳○○」，有該戶政事務所函覆之
    日據時期戶籍謄本可佐（本院卷一第214-216頁），而廖德
    有日據時期戶籍謄本之父欄載為「廖○○」、母欄載為「陳○○
    」、出生別為「三男」（本院卷一第211頁），參以上訴人
    舉出之系統證明願、手抄派下系統表所載「廖○○」、「廖○○
    」係同屬「廖○○」之男系子孫，則依上訴人所提之4項文件
    及甲戶籍資料，可知廖○○、廖○○之母親為「陳○○」，其二人
    應為兄弟關係，惟何以有廖○○之父欄載為「廖○○」，廖○○之
    父欄載為「廖○○」之別，則尚待釐清以明原委。
　⒉承上，本院為調查廖○○、廖○○是否曾於日據時期設籍於同戶
    ，以釐清上開父欄所登載名字不同之原因，乃於110年11月1
    日至西屯戶政事務所勘驗戶籍管理資料，另於110年7月19日
    函請該戶政事務所查詢：⑴「廖○○」之父欄所示之「廖○○」
    、母欄「陳○○」之日據時期戶籍資料（含除戶資料）；⑵「
    廖○○」之出生別為三男，查詢長男、次男之姓名年籍資料是
    否為「廖○○」、「廖○○」（廖○○）；⑶依廖○○之續柄欄記載
    「叔父廖○○、長男」部分，提供「廖○○」之人有無其他子嗣
    名為「廖○○」、「廖○○」（廖○○）、「廖○○」、「廖○○」之
    戶籍資料等事項。嗣經勘驗及西屯戶政事務所設定查詢「廖
    ○○」、「廖○○」、「廖○○」（廖○○）、「廖○○」等條件後，
    雖查無「廖○○」、「陳○○」、「廖○○」、「廖○○」、「廖○○
    」之日據時期戶籍資料，亦無「廖○○」、「廖○○」設於同戶
    籍之戶政資料；惟尋得廖○○收養廖○○之三女「廖○○」之戶籍
    登記資料（見本院限制閱覽卷第5頁），則日據時期「廖○○
    」、「廖○○」之父欄所載名字何以不同，因年代久遠，已難
    以查考，然依上訴人提出廖○○為戶主之日據時期戶籍謄本，
    廖○○之三女「廖○○」之父欄誤載為「廖○○」（見原審卷一第
    89頁，戶主欄見原審卷一第83頁，相同戶籍謄本見本院限制
    閱覽卷第55-57頁），及上訴人提出之甲戶籍之廖○○之出生
    別為長男，但其他廖○○之日據時期戶籍謄本則載為「次男」
    或「二男」，故不能排除甲戶籍內所載「廖○○」之父欄「廖
    ○○」，或「廖○○」之父欄「廖○○」，有發生誤載之可能性。
　⒊又祭祀公業廖○○之第二房廖○○擅自收取第六房、第九房得分
    配之權利而發生紛爭，嗣經臺中地院所屬司法代書人宮○○○○
    辦理而於大正15年1月21日簽立派下決議書（下稱派下決議
    書，見乙案第一審卷第134-136頁，影印附於本院卷二第142
    -144頁）；暨系爭公業、祭祀公業廖○○因對第二房廖○○管理
    收租權涉訟而衍生訴訟費用負擔（由廖○○、廖○○先行支出訴
    訟費用）之爭議，乃於大正7年9月間成立訴訟費用負擔之契
    約書（下稱訴訟費用負擔契約書，見甲案第一審卷二第215
    頁，影印附於本院卷二第113-115頁），而廖○○於上開派下
    決議書、訴訟費用負擔契約書均有簽名蓋章確認在案等事實
    ，除有上開二件文書可證外，亦為乙案更一審判決所採認（
    見原審卷一第359-360頁之乙案更一審判決書）。則甲○○等4
    人祖先廖○○既為系爭祭祀公業之前管理人（已如前述），而
    祭祀公業之管理人通常選任派下員擔任為原則，以非派下員
    擔任為例外，依舉證責任轉換之原則，就此例外，即選任非
    派下員擔任管理人一節之事實，應由上訴人負舉證責任（最
    高法院80年度台上字第916號民事裁判意旨參照），惟上訴
    人並未證明系爭公業有選任非派下員廖○○擔任管理人之事實
    ；且於日據時期與系爭公業、祭祀公業廖○○之其他派下員共
    同簽署成立派下決議書、訴訟費用負擔契約書，暨廖○○為祭
    祀公業廖○○派下員之事實為乙案訴訟判決認定屬實，上訴人
    復自認系爭公業派下員與祭祀公業廖○○之派下員為相同之事
    實，則廖○○為系爭公業之派下員，堪以認定。
　⒋從而，上訴人執4項文件及甲戶籍所載「廖○○」之父欄「廖○○
    」與「廖○○」之父欄「廖○○」之不同，否認甲○○等4人為系
    爭公業派下員，並不可採。
　㈤綜上，上訴人自認系爭公業與祭祀公業廖○○有相同派下員之
    事實，而廖○○、廖○○為祭祀公業廖○○之派下之事實，已如前
    述，則甲○○等4人主張其等為廖○○、廖○○之男系子孫，而廖○
    ○、廖○○為系爭公業之派下員，該4人因繼承而為系爭公業之
    派下員，即屬可採。
四、綜上，丙○○等4人之祖先廖○、廖○○既為系爭公業之派下員，
    丙○○等4人因繼承關係而取得系爭公業之派下權；甲○○等4人
    之祖先廖○○、廖○○既為系爭公業之派下員，甲○○等4人因繼
    承關係而取得系爭公業之派下權，均堪以認定。上訴人請求
    確認丙○○等4人、甲○○等4人在系爭公業派下權不存在，即無
    理由，不應准許。原審駁回上訴人之訴，並無不合。上訴意
    旨指摘原判決不當，求予廢棄改判，為無理由，應駁回上訴
    。
陸、本件事證已臻明確，兩造其餘之攻擊或防禦方法及所用之證
    據，經本院斟酌後，認為均不足以影響本判決之結果，不另
    論述。
柒、據上論結，本件上訴為無理由，爰判決如主文。　　
中    華    民    國   111    年    7    月    26    日
　　　　　　　　民事第一庭    審判長法　官  張瑞蘭
　　　　　　　　　　　　　　　　    法　官  黃綵君
　　　　　　　　　　　　　　　　    法　官  林孟和
正本係照原本作成。
上訴人得上訴。
如不服本判決，應於收受送達後20日內向本院提出上訴書狀，其
未表明上訴理由者，應於提出上訴後20日內向本院補提理由書狀
（均須按他造當事人之人數附繕本）。因疫情而遲誤不變期間，
得向法院聲請回復原狀。
上訴時應提出委任律師或具有律師資格之人之委任狀；委任有律
師資格者，另應附具律師資格證書及釋明委任人與受任人有民事
訴訟法第466條之1第1項但書或第2項所定關係之釋明文書影本。
如委任律師提起上訴，應一併繳納上訴裁判費。

　　　　　　　　　　　　　　　　    書記官  郭蕙瑜
中　　華　　民　　國　　111 　年　　7 　　月　　26　　日